ACORDAO-COMPLETO-2350511

ACÓRDÃO 2465/2019 ATA 10/2019 - SEGUNDA CÂMARA

VISTOS, relatados e discutidos estes autos em que se analisa o ato de concessão de aposentadoria da Senhora Maria Lúcia de Medeiros Faustino, ex-servidora do Superior Tribunal de Justiça/STJ.
ACORDAM os Ministros do Tribunal de Contas da União, reunidos em Sessão da 2ª Câmara, ante as razões expostas pelo Relator, e com fulcro no inciso III do art. 71 da Constituição Federal, nos arts. 1º, inciso V, e 39, inciso II, da Lei 8.443/1992, c/c o art. 260, §1º do Regimento Interno/TCU em:
9.1. considerar ilegal e negar o registro do ato de aposentadoria da Senhora Maria Lúcia de Medeiros Faustino (CPF: XXX.289.021-XX) , uma vez que a averbação do tempo de serviço prestado na Fundação Hospitalar do Distrito Federal, sob o regime da Consolidação das Leis do Trabalho – CLT, para fins de contagem de anuênios, não encontra respaldo na jurisprudência deste Tribunal;
9.2. dispensar o ressarcimento das quantias indevidamente recebidas de boa-fé, consoante o disposto no Enunciado 106 da Súmula de Jurisprudência do TCU;
9.3. determinar ao Superior Tribunal de Justiça/STJ que:
9.3.1. exclua da base de cálculo da GATS o tempo de serviço averbado pela interessada junto a Fundação Hospitalar do Distrito Federal, no prazo 15 (quinze) dias, contado a partir da ciência desta deliberação, sujeitando-se a autoridade administrativa omissa à responsabilidade solidária, nos termos do art. 262, caput, do Regimento Interno do TCU;
9.3.2. emita novo ato de aposentadoria da interessada e submeta-o a registro deste Tribunal no prazo de 30 (trinta) dias, contados da ciência desta decisão, após corrigida a falha que ensejou na ilegalidade do ato;
9.3.3. comunique a interessada do teor desta decisão, alertando-a de que o efeito suspensivo proveniente da interposição de eventuais recursos não a exime da devolução dos valores percebidos indevidamente após a respectiva notificação, caso os recursos não sejam providos;
9.3.4. envie a este Tribunal, no prazo de 30 (trinta) dias, contados da ciência da decisão, documentos comprobatórios de que a interessada está ciente do julgamento deste Tribunal;
9.4. determinar que a Sefip monitore o cumprimento das determinações contidas no item 9.3 supra.

Ato de aposentadoria.

Segunda Câmara

Superior Tribunal de Justiça.

3. Interessados/Responsáveis:
3.1. Interessado: Maria Lúcia de Medeiros Faustino (CPF: XXX.289.021-XX).

13.1. Ministros presentes: Augusto Nardes (na Presidência), Aroldo Cedraz e Raimundo Carreiro (Relator).
13.2. Ministro-Substituto convocado: Augusto Sherman Cavalcanti.
13.3. Ministro-Substituto presente: André Luís de Carvalho.

RAIMUNDO CARREIRO

Inicialmente, registro que atuo no presente processo por força do art. 152 do Regimento Interno do TCU (RI/TCU) .
2.	Adoto como Relatório, a instrução feita no âmbito da Sefip (peça 13) , a qual obteve a concordância do Diretor (peça 14) , bem assim do Procurador Júlio Marcelo de Oliveira, do Ministério Público junto ao Tribunal de Contas da União (peça 15) .
“INTRODUÇÃO 
1.	Trata-se de ato de concessão de aposentadoria de MARIA LÚCIA DE MEDEIROS FAUSTINO (CPF: XXX.289.021-XX) no cargo de Técnico Judiciário do Superior Tribunal de Justiça - STJ, submetido, para fins de registro, à apreciação do Tribunal de Contas da União (TCU) , de acordo com o art. 71, inciso III, da Constituição Federal. 
2.	O ato foi cadastrado e disponibilizado ao TCU por intermédio do Sistema de Apreciação e Registro de Atos de Admissão e Concessões (Sisac) , na forma dos arts. 2o, caput e inciso II, e 4o, caput, da Instrução Normativa - TCU 55/2007.
EXAME TÉCNICO  
3.	Em nossa instrução anterior (peça 6) , foi proposto a legalidade e registro do ato constante do presente processo.
4.	Todavia, ao emitir o seu parecer (peça 8) , o Ministério Público propôs que fosse realizado oitiva da interessada, uma vez que encontrou irregularidade na averbação do tempo de serviço prestado em órgão do Distrito Federal para fins de anuênios.  
5.	Tal proposta foi acatada pelo Ministro-Relator (peça 9) , tendo retornado os autos a esta Secretaria para que fosse realizado oitiva da interessada, observadas as diretrizes estabelecidas pelo Acórdão 587/2011-TCU-Plenário.
6.	Acatando determinação do Ministro-Relator, esta Unidade Técnica promoveu oitiva da interessada, objetivando apresentar seus argumentos em razão dos indícios de ilegalidade apontados pelo Ministério Público (peça 10) . 
7.	Devidamente notificada (peça 11) , a interessada não apresentou argumentos que possam ser analisados por esta Unidade Técnica.
8.	Diante do exposto, em face dos motivos apresentados pelo Ministério Público em seu parecer de peça 8, entende-se que o ato de aposentadoria da interessada deve ser apreciado pela ilegalidade, visto que a averbação do tempo de serviço prestado na Fundação Hospitalar do Distrito Federal, sob o regime da Consolidação das Leis do Trabalho – CLT, para fins de anuênios, não encontra respaldo na jurisprudência deste Tribunal.
9.	Nada obstante, deve-se dispensar o ressarcimento das quantias indevidamente recebidas de boa-fé, consoante o disposto no Enunciado nº 106 da Súmula de Jurisprudência do TCU.
CONCLUSÃO
10.	A abrangência e a profundidade das verificações levadas a efeito fundamentam convicção de que o ato de concessão de aposentadoria deve ser apreciado pela ilegalidade, uma vez que a averbação do tempo de serviço prestado na Fundação Hospitalar do Distrito Federal, sob o regime da Consolidação das Leis do Trabalho – CLT, para fins de anuênios, não encontra respaldo na jurisprudência deste Tribunal.
PROPOSTA DE ENCAMINHAMENTO 
11.	Ante o exposto, com fundamento nos arts. 71, inciso III, da Constituição Federal, 1o, inciso V, e 39, inciso II, da Lei 8.443/1992 e 260, § 1o, do Regimento Interno do Tribunal de Contas da União, propõe-se:
a) considerar ilegal e negar o registro do ato de aposentadoria constante do presente processo;
b) dispensar o ressarcimento das quantias indevidamente recebidas de boa-fé, consoante o disposto no Enunciado nº 106 da Súmula de Jurisprudência do TCU;
c) determinar ao Superior Tribunal de Justiça – STJ que:
c.1) exclua da base de cálculo da GATS o tempo de serviço averbado pela interessada junto a Fundação Hospitalar do Distrito Federal, no prazo 15 (quinze) dias, contado a partir da ciência desta deliberação, sujeitando-se a autoridade administrativa omissa à responsabilidade solidária, nos termos do art. 262, caput, do Regimento Interno do TCU;
c.2) emita novo ato de aposentadoria da interessada e submeta-o a registro no prazo de 30 (trinta) dias, contados da ciência desta decisão, após corrigidas a falha que ensejou na ilegalidade do ato;
c.3) comunique a interessada do teor desta decisão, alertando-a de que o efeito suspensivo proveniente da interposição de eventuais recursos não a exime da devolução dos valores percebidos indevidamente após a respectiva notificação, caso os recursos não sejam providos;
c.4) no prazo de trinta dias, contados da ciência da decisão, envie a este Tribunal documentos comprobatórios de que a interessada está ciente do julgamento deste Tribunal.”
É o relatório.

não há

Procurador Júlio Marcelo de Oliveira.

PESSOAL. ATO DE CONCESSÃO DE APOSENTADORIA. APRECIAÇÃO CRÍTICA DO ATO POR MEIO DE ROTINAS DO SISTEMA. ERRO NA CONTAGEM DE TEMPO DE SERVIÇO PARA FINS DE CONCESSÃO DE ANUÊNIOS. DETERMINAÇÃO PARA A EXCLUSÃO DE TEMPO DE SERVIÇO DA BASE DE CÁLCULO DA GATS E PARA A EMISSÃO DE NOVO ATO LIVRE DA IRREGULARIDADE APONTADA. ILEGALIDADE DO ATO. DETERMINAÇÃO PARA MONITORAMENTO DAS DETERMINAÇÕES PELA SEFIP.

APOSENTADORIA (APOS)

Secretaria de Fiscalização de Pessoal (SEFIP).

Em exame ato de concessão de aposentadoria da Senhora Maria Lúcia de Medeiros Faustino, ex-servidora do Superior Tribunal de Justiça/STJ. 
2.	O ato foi enviado à apreciação do Tribunal de Contas da União, para fins de registro, de acordo com o art. 71, inciso III, da CF/88. Foi, ademais, submetido à crítica preliminar automatizada, com base em parâmetros predefinidos, e ao exame técnico especializado.  
3.	Ao instruir inicialmente o feito, a Sefip propôs a legalidade do ato (peça 6) . O Ministério Público junto ao TCU, de seu lado, propôs a realização de oitiva da interessada, nos termos do Acórdão 587/2011-TCU-Plenário, pois entendeu haver irregularidade na averbação do tempo de serviço prestado em órgão do Distrito Federal para fins de contagem de anuênios (peça 8) .  
4.	Ao cotejar as duas propostas, o Ministro José Múcio, então Relator do processo (peça 9) , determinou o retorno dos autos a Sefip para a realização de oitiva da interessada, em conformidade com as diretrizes estabelecidas no Acórdão 587/2011-TCU-Plenário. Ao ser notificada, a interessada não apresentou justificativas para os indícios de irregularidades detectados no âmbito do MP/TCU (peça 11) . 
5.	Ao reanalisar o ato, a Sefip terminou entendendo que a aposentadoria da Senhora Maria Lúcia de Medeiros Faustino deveria ser apreciada pela ilegalidade pois a averbação do tempo de serviço prestado na Fundação Hospitalar do Distrito Federal para fins de contagem de anuênios, sob o regime da Consolidação das Leis do Trabalho – CLT, não encontra respaldo na jurisprudência deste Tribunal. Esse foi também o posicionamento defendido pelo MP/TCU no Parecer contido à peça 8. Defendeu, ademais, que como as importâncias foram recebidas de boa-fé, caberia a aplicação do Enunciado 106 da Súmula de Jurisprudência do TCU.
6.	Em relação à contagem ponderada de tempo, tem-se que se trata de tempo de atividade insalubre, exercida pela interessada no período de 4/8/1976 a 14/7/1985 na Fundação Hospitalar do Distrito Federal, no cargo de Auxiliar de Enfermagem, sob o regime da Consolidação das Leis do Trabalho/CLT (peça 3) .
7.	O entendimento do TCU é o de que é possível a contagem ponderada de tempo prestado em condições insalubres para fins de concessão de aposentadoria estatutária, com o aproveitamento de tempo especial prestado sob condições insalubres, perigosas ou penosas. Mesmo que tenha atuado no regime celetista, para fins de aposentadoria, o servidor público tem o direito à contagem especial de tempo exercido em atividades insalubres, penosas ou perigosas, em período anterior à vigência da Lei 8.112/90 (Acórdão 2008/2006-TCU-Plenário - Ministro-Relator Walton Alencar; Acórdão 911/2014-TCU-Plenário – Ministro-Relator Benjamin Zymler) .
8.	Com referência ao pagamento de anuênios, é importante destacar que a jurisprudência do TCU é no sentido de que o tempo de serviço estadual e municipal só poderia ser computável para fins de recebimento de gratificação adicional a título de anuênios, se prestado por servidor público federal, nos termos da Lei 1.711/1952, anteriormente à edição da Lei 8.112/1990, e na vigência do Decreto 31.922/1952, de forma a não ir de encontro com o art. 103 da Lei 8.112/90, que dispõe que o tempo de serviço prestado aos Estados, Municípios e Distrito Federal só pode ser contado para efeito de aposentadoria e disponibilidade, não incluída, portanto, a possibilidade de percepção de anuênios (Acórdão 44/2006-TCU-Plenário, relator Ministro-Substituto Augusto Sherman; Decisão 478/1994-Plenário, relator Ministro Marcos Vilaça; Decisão 204/2002-1ª Câmara, relator Ministro-Substituto Marcos Bemquerer; Acórdão 1859/2003-TCU-Primeira Câmara, relator Ministro Walton Alencar Rodrigues; Acórdão 9608/2017-TCU-Segunda Câmara, relator Ministro-Substituto André Luís) .
9.	Destarte, no presente caso, considerando que a Senhora Maria Lúcia de Medeiros Faustino não era servidora pública federal antes da edição da Lei 8.112/90, pois só passou a atuar nessa condição a partir de 27/5/1992 (peça 4, situação do servidor) ; considerando que era regida pela CLT no período de 12/7/1976 a 14/07/1985 (peça 10) ; considerando que entre a data do seu ingresso no serviço público (27/5/1992) e a data-limite para incorporação da GATS (8/3/1999) , contava com pouco mais de 6 anos de serviço público federal; considerando que o formulário do Sisac indica que a servidora percebe 15% a título de anuênios (peça 4, dados de vantagens) , quando, na realidade faz jus a apenas 6%; cabe determinar ao Superior Tribunal de Justiça que exclua da base de cálculo da GATS (peça 4, dados da concessão) , o tempo de serviço averbado pela interessada junto a Fundação Hospitalar do Distrito Federal (8 anos, 11 meses e 12 dias) , emitindo novo ato de aposentadoria, livre da irregularidade apontada, para fins de submissão ao TCU no prazo de 30 (trinta) dias, contados da ciência da decisão. 
10.	Ante o exposto, Voto por que esta Segunda Câmara adote o Acórdão que ora submeto à apreciação.
TCU, Sala das Sessões Ministro Luciano Brandão Alves de Souza, em 9 de abril de 2019.
RAIMUNDO CARREIRO 
Relator